臺灣士林地方法院刑事判決　　　　　　　 99年度訴字第245號
公　訴　人　臺灣士林地方法院檢察署檢察官
被　　　告　郭文杰
義務辯護人　李志雄律師
上列被告因殺人未遂案件，經檢察官提起公訴（99年度偵續字第
61號），本院判決如下：
    主  文
郭文杰無罪。
    理  由
一、公訴意旨略以：被告郭文杰與被害人謝進吉均為臺北縣三芝
    鄉興華村之村民，素來利用水管接引臺北縣（已改制為新北
    市，下同）三芝鄉興華村101 甲線5.6 公里溯溪而上1 公里
    處之水源以供生活用水，惟近年因水源乾涸以致供水不足，
    雙方為爭取水源使用而起糾紛，彼此漸生嫌隙，而謝進吉與
    部分村民合力於民國98年9 月26日前往上址接引水源後，擔
    憂水管會遭移除，乃於翌（27）日10時許前往上開水源地查
    看並守候，迄同日14、15時許，謝進吉發現郭文杰帶同一名
    真實姓名年籍不詳之成年男子前往該處，雙方一言不合又起
    口角，郭文杰竟與該男子共同基於殺人之犯意，由該男子口
    呼「呼你死」後，隨即拾起地面之石塊，朝謝進吉頭部重擊
    ，謝進吉當場失去意識昏厥在地，郭文杰與該男子見狀則自
    行離去，棄謝進吉於不顧。嗣謝進吉自行甦醒，乃於當日15
    時48分許以手機報案，經警前往現場處理並送醫急救，始倖
    免於死，而受有腦震盪伴有意識喪失、臉開放性開口10x1x1
    公分及1x0.2x0.2 公分及右手臂挫傷4x3 公分等傷害。案經
    謝進吉訴由臺北縣政府警察局淡水分局報告偵辦，因認被告
    郭文杰共同涉有刑法第271 條第2 項、第1 項殺人未遂罪嫌
    。
二、本件公訴人認被告涉有刑法第271 條第2 項、第1 項之殺人
    未遂罪嫌，無非係以證人即告訴人謝進吉之指述、證人姚阿
    洲、被告之姐夫謝壽在、臺北縣（已改制為新北市，下同）
    政府警察局淡水分局偵查佐顏清雄、臺北縣政府警察局淡水
    分局水源派出所員警曾國森、臺北縣政府消防局救災救護指
    揮中心受理報案紀錄單、救護紀錄表、臺北縣政府警察局員
    警工作紀錄簿影本、刑案現場測繪圖各1 份及現場照片16張
    、門號0000000000號電話雙向通聯紀錄及遠傳電信股份有限
    公司99年3 月11日遠傳（企營）字第09910303607 號函、馬
    偕紀念醫院淡水分院驗傷診斷證明書1 份、臺北縣三芝鄉興
    華村101 甲線5.6 公里之路口監視錄影光碟等為其論據。訊
    據被告郭文杰則堅決否認有何殺人未遂之犯行，辯稱：(一)伊
    於98年9 月27日下午14時08分許與伊姐夫謝壽在前往臺北縣
    三芝鄉興華村101 甲線5.6 公里溯溪而上1 公里處之水源處
    修繕水管，花費約30分鐘修繕完畢後，即與謝壽在一同離開
    ，並未遇見告訴人謝進吉，伊2 人均未以石頭毆擊謝進吉，
    又依告訴人行動電話之通聯紀錄顯示，其在97年9 月27日上
    午11時至同日下午15時44分許止之行動電話訊號基地台編號
    不同，告訴人前已因水源地與被告有所結怨，不無在他處受
    傷後誣指被告所為之可能。(二)況且依檢察官起訴事實及告訴
    人受傷程度觀之，告訴人事先未有通知被告要到現場，該日
    與被告郭文杰同行者突然持石頭重擊告訴人，亦屬突發事件
    ，並無任何證據顯示被告和所謂的同行者有殺人之犯意及殺
    人犯意聯絡及行為分擔等語。
三、
壹、程序方面：
  (一)按被告以外之人於審判外之言詞或書面陳述，除法律有規定
    者外，不得作為證據；又被告以外之人於司法警察官或司法
    警察調查中所為之陳述，與審判中不符時，其先前之陳述具
    有較可信之特別情況，且為證明犯罪事實存否所必要者，得
    為證據，刑事訴訟法第159 條第1 項、第159 條之2 定有明
    文。證人即告訴人謝進吉於警詢時之陳述，及現場刑案照片
    （98年度偵字第15002 號偵卷第23、27頁），並非員警所拍
    攝，而係告訴人謝進吉或其子事發後所拍攝，為證人即新北
    市政府警察局淡水分局興華派出所員警詹坤樹證述無訛，均
    係被告以外之人於審判外之言詞與書面陳述，又無刑事訴訟
    法第159 條之1 至之5 所定得例外作為證據之情形存在，被
    告之辯護人復爭執前開證據之證據能力，是本院認此部分證
    據並無證據能力。（惟證人即告訴人謝進吉於警詢時之陳述
    ，倘法院審理之結果，認被告被訴之犯罪事實並不存在，而
    應為無罪之諭知時，因所援為被告有利之證據並非作為認定
    犯罪事實之基礎，而係作為彈劾檢察官或自訴人所提證據之
    不具憑信性，其證據能力自無須加以嚴格限制。易言之，法
    院諭知被告無罪之判決時，即使是不具證據能力之傳聞證據
    ，亦非不得資為彈劾證據使用，以供法院綜合研判形成心證
    之參考，最高法院98年度台上字第5774號判決參照）
  (二)證人應命具結；證人依法應具結而未具結者，其證言不得作
    為證據，刑事訴訟法第186 條第1 項前段、第158 條之3 分
    別定有明文。此一規定係以證人依法應使其具結，以擔保證
    言係據實陳述。若違背該等具結之規定，未令證人於供前或
    供後具結，該等證言因欠缺程序方面之法定要件，即難認為
    係合法之證據資料，故不得作為證據。至於當事人有無爭執
    其證據能力，均非所問。此與刑事訴訟法第159 條之5 所定
    ：「被告以外之人於審判外之陳述，雖不符前4 條之規定，
    而經當事人於審判程序同意作為證據，法院審酌該言詞陳述
    或書面陳述作成時之情況，認為適當者，亦得為證據」、「
    當事人、代理人或辯護人於法院調查證據時，知有第159 條
    第1 項不得為證據之情形，而未於言詞辯論終結前聲明異議
    者，視為有前項之同意。」之情形尚有不同（最高法院98年
    度台上字第3672號判決參照）。製作證人謝壽在筆錄之新北
    市政府警察局淡水分局偵查佐顏清雄於檢察事務官以證人身
    分訊問時所為之陳述（99年度偵續字第61號卷第46、47頁）
    ，未經具結，是以顏清雄此部分之偵訊筆錄，自無證據能力
    。
  (三)按檢察官依法有訊問被告、證人及鑑定人之權，證人、鑑定
    人須於供前或供後「具結」，而檢察官向被告以外之人所取
    得之陳述，原則上均能遵守法律規定，不致違法取供，其可
    信性極高，是以，刑事訴訟法於92年2 月6 日修正時，即為
    兼顧理論與實務，以該法第159 條之1 第2 項規定，除顯有
    不可信之情況者外，得為證據（參考刑事訴訟法第159 條之
    1 立法理由）。從而，被告以外之人於偵查中向檢察官所為
    之陳述，既已依法具結，又非檢察官非法取供而得，且無顯
    有不可信之情況，即應認該被告以外之人於偵查中以證人身
    分具結後所為之證述，具有證據能力。證人即告訴人謝進吉
    、姚阿洲於偵查中所為陳述部分（98年度偵字第15002 號偵
    卷第38至40頁、99年度偵續字第61號卷第28、29頁）均係其
    2 人在檢察官前以證人身分具結後所為之證述，本院審酌並
    非非法取得，其等所述並無顯有不可信之情形，本院即應認
    其2 人此部分於偵查中經具結之證述，具有證據能力。被告
    及其辯護人認為證人謝進吉、姚阿洲廷於偵查中業經具結部
    分之陳述，無證據能力云云，自有誤會。
  (四)按被告以外之人於審判外之言詞或書面陳述，除法律有規定
    者外，不得作為證據。又被告以外之人於審判外之陳述，經
    當事人於審判程序同意作為證據，法院審酌該言詞陳述或書
    面陳述作成時之情況，認為適當者，亦得為證據。當事人、
    代理人或辯護人於法院調查證據時，知有第159 條第1 項不
    得為證據之情形，而未於言詞辯論終結前聲明異議者，視為
    有前項之同意，刑事訴訟法第159 條第1 項及第159 條之5
    分別定有明文。本判決資以認定事實之其他供述及非供述證
    據（詳見後述），公訴人及被告、辯護人迄於本院言詞辯論
    終結前均未聲明異議，本院審酌該等證據作成之情況，認為
    適當，且亦無其他違背法定程序而取證之情形，依刑事訴訟
    法第159 條之5 規定、第158 條之4 反面解釋，自有證據能
    力。
貳、實體方面
  (一)按犯罪事實應依證據認定之，無證據不得認定犯罪事實；又
    不能證明被告犯罪者，應諭知無罪之判決，刑事訟訴法第15
    4 條第2 項、第301 條第1 項分別定有明文。次按認定不利
    於被告之事實，須依積極證據，苟積極證據不足為不利於被
    告事實之認定時，即應為有利於被告之認定，更不必有何有
    利之證據；又事實之認定，應憑證據，如未能發現相當之證
    據，或證據不足以證明，自不能以推測或擬制之方法，以為
    裁判之基礎；且認定犯罪事實所憑之證據，無論直接或間接
    證據，其為訴訟上之證明，須達通常一般之人均不致有所懷
    疑，而得確信其為真實之程度者，始得據為有罪之認定，倘
    其證明尚未達到此一程度，而有合理之懷疑存在時，事實審
    法院復已就其心證上理由予以闡述，敘明其如何無從為有罪
    之確信，因而為無罪之判決，尚不得任意指為違法，最高法
    院30年上字第816 號判例、40年台上字第86號、76年台上字
    第4986號分別著有判例。經查：
  (一)
  (1)0000000000號行動電話為謝進吉所持用，業據證人謝進吉證
    述屬實，並有遠傳電信股份有限公司98年11月20日函及所附
    客戶資料在卷為憑（98年度偵字第15002 號卷第40、56頁）
    。再者，依據證人謝進吉持用98年0000000000號行動電話於
    98年9 月27日上午11時13分11秒起至同日下午15時44分16秒
    止之雙向通聯記錄及基地台位置分別有編號基地台編號48
    98 5，設於臺北縣淡水鎮忠寮里後寮3 號之1 （Ｆ）。基
    地台編號51955 ，設於臺北縣淡水鎮○○路○ 段150 號Ｂ棟
    大樓樓頂（Ｆ）。基地台編號48515 ，設於臺北縣淡水鎮
    埠島里中山北路3 段156 號3 樓。基地台編號52888 ，設
    於臺北縣淡水鎮○○路○ 段37號3 樓頂。其於該時段之通聯
    記錄：1.受話方000000000 ，起始時間上午11時13分11秒，
    結束時間上午11時13分36秒，起始基地台代碼48985 ，結束
    基地台代碼48985 。2.受話方000000000 ，起始時間上午11
    時16分10秒，結束時間上午11時16分54秒，起始基地台代碼
    48 985，結束基地台代碼48985 。3.受話方000000000 ，起
    始時間下午1 時36分56秒，結束時間下午1 時37分56秒，起
    始基地台代碼51955 ，結束基地台代碼48515 。4.受話方00
    00 00000，起始時間下午2 時6 分11秒，結束時間下午2 時
    6 分39秒，起始基地台代碼51955 ，結束基地台代碼51955
    。5.受話方00000000，起始時間下午2 時38分57秒，結束時
    間下午2 時39分59秒，起始基地台代碼52888 ，結束基地台
    代碼52888 。6.受話方000000000 ，起始時間下午2 時46分
    39秒，結束時間下午2 時49分36秒，起始基地台代碼52888
    ，結束基地台代碼52888 。7.受話方000000000 ，起始時間
    下午2 時52分23秒，結束時間下午2 時58分6 秒，起始基地
    台代碼52888 ，結束基地台代碼52888 。8.受話方00000000
    0 ，起始時間下午3 時10分44秒，結束時間下午3 時11分36
    秒，起始基地台代碼52888 ，結束基地台代碼52888 。9.受
    話方000000000 ，起始時間下午3 時25分49秒，結束時間下
    午3 時26分19秒，起始基地台代碼51955 ，結束基地台代碼
    51 955。10. 受話方00000000，起始時間下午3 時32分2 秒
    ，結束時間下午3 時36分12秒，起始基地台代碼52888 ，結
    束基地台代碼52888 。11. 受話方000000000 ，起始時間下
    午3 時44分16秒，結束時間下午3 時44分16秒，起始基地台
    代碼48985 ，結束基地台代碼48985 。12. 受話方00000000
    0 ，起始時間下午3 時48分19秒，結束時間下午3 時48分47
    秒，起始基地台代碼48515 ，結束基地台代碼48515 。13.
    受話方000000000 ，起始時間下午3 時49分1秒 ，結束時間
    下午3 時49分49秒，起始基地台代碼48515 ，結束基地台代
    碼48515 。14. 受話方000000000 ，起始時間下午3 時55分
    45秒，結束時間，起始基地台代碼48515 ，結束基地台代碼
    48 515。而前開基地台48985 號訊號收發範圍亦有涵蓋案發
    地點之臺北縣三芝鄉興華村10 1甲線5.6 公里溯溪而上1 公
    里處（實際涵蓋範圍有時會受現場環境及行動電話持用人位
    置移動而受影響，參照如前開3.通話時間下午1 時36分56秒
    ，結束時間下午1 時37分56秒，起始基地台代碼51955 ，結
    束基地台代碼48515 ），有遠傳電信股份有限公司98年11月
    20日函及所附之雙向通聯記錄、99年3 月11日遠傳（企營）
    字第09910303607 號函等附卷可稽（98年度偵字第15002 號
    卷第57、58頁、99年度偵續字第61號卷第23、24、25頁）。
    是以證人謝進吉於偵、審中證稱其於98年9 月27日日上午11
    時起至同日下午約3 、4 時止均在臺北縣三芝鄉興華村10 1
    甲線5.6 公里溯溪而上1 公里之處所附近，自屬有據，尚可
    採信。
  (2)另證人新北市政府警察局淡水分局水源派出所員曾國森於偵
    查中結證陳稱：伊接獲勤務中心通報有人打架受傷後，即前
    往現場（即臺北縣三芝鄉興華村101 甲線5.6 公里溯溪而上
    1 公里），謝進吉在半山腰，其表示因接水管之事被他人持
    石頭砸傷……謝進吉當時血流滿面，伊當時發現之謝進吉位
    置與事發地點約50至100 公尺等語（99年度偵續字第61號卷
    第13、14頁），復有告訴人謝進吉之馬偕紀念醫院淡水分院
    驗傷診斷證明書1 份在卷可證，則告訴人謝進吉於當日下午
    為警據報前往臺北縣三芝鄉興華村101 甲線5.6 公里溯溪而
    上1 公里尋獲時，其身體確受有傷害，亦可認定。
  (三)被害人之陳述如無瑕疵，且就其他方面調查又與事實相符，
    固足採為科刑之基礎，倘其陳述尚有瑕疵，而在未究明前，
    遽採為論罪科刑之根據，即難認為適法，最高法院61年台上
    字第3099號判例可資參照。且按現行刑事訴訟法並無禁止被
    害人於公訴程序為證人之規定，自應認被害人在公訴程序中
    具有證人適格（即證人能力），然被害人與一般證人不同，
    其與被告處於絕對相反之立場，其陳述之目的，在使被告受
    刑事訴追處罰，內容未必完全真實，證明力自較一般證人之
    陳述薄弱。故被害人縱立於證人地位而為指證及陳述，且其
    指證、陳述無瑕疵可指，仍不得作為有罪判決之唯一依據，
    應調查其他證據以察其是否與事實相符，亦即仍須有補強證
    據以擔保其指證、陳述之真實性，始得採為斷罪之依據，此
    亦有最高法院94年度台上字第3326號判決意旨可參。而所謂
    無瑕疵，係指被害人所為不利被告之陳述，與社會上一般生
    活經驗或卷存其他客觀事實並無矛盾而言。至所謂就其他方
    面調查認與事實相符，非僅以所援用之旁證足以證明被害結
    果為已足，尤須綜合一切積極佐證，除認定被告確為加害人
    之可能外，在推理上無從另為其他合理原因之假設，有一不
    合於此，即不能以被害人之陳述做為論斷之證據。故在被害
    人指訴被告涉嫌犯罪之場合，縱令所訴情由依其所結合之旁
    證在情理上尚非絕無可能，若在一般生活經驗上仍可另認為
    其他有利被告之合理推斷，或被害人之證述尚有瑕疵，復無
    適合之補強證據足以擔保其指證、陳述之真實性，而無法究
    明，根據「罪證有疑，利於被告」之證據法則，即不得遽以
    被害人之陳述，採為認定事實之依據。
  (1)本件證人即被害人謝進吉於警詢時陳稱：伊於98年9 月27日
    13時許上山（即臺北縣三芝鄉興華村101 甲線5.6 公里溯溪
    而上1 公里）查看，發現被告郭文杰和一名男子，該男子手
    提一包工具，當時伊聽到郭文杰向該名男子講現在又接上塑
    膠管，要該名男子上去將塑膠管取下，伊正準備照相取證時
    被他們發現，伊就和郭文杰發生理論，後來只聽到該修水管
    之男子從伊面講一句（呼你死）就持石頭重擊伊的臉……，
    伊昏迷約30分鐘，伊醒來後只有伊一人在現場，是伊以手機
    報案云云（98年度偵字第15002 號卷第12、13頁）。
  (2)證人謝進吉於偵查中證稱：伊於98年9 月27日上午10時許上
    山，一直等到下午3 時許，郭文杰也上來帶一位工人帶工具
    上來開始要鋸水管，伊就與他爭吵，伊站在他的對面，2 人
    相距約1 公尺，在罵之時候，他的工人從地上拿了一個石頭
    往伊頭額打下去，伊就昏過去，伊醒來後，伊太太打電話給
    伊，伊兒子趕快到水源地來，報警並叫救護車……，伊被打
    時間是下午3 、4 點，地點在水源地云云（98年度偵字第15
    002 號卷第38、40頁）。
  (3)其復於本院審中證稱：98年9 月27日上午10時許，伊獨自到
    新北市三芝區興華里101 甲線5.6 公里溯溪而上1 公里水源
    處，……等到下午1 點多聽到好像有車子上來的聲音，伊在
    水源地聽到車子關門聲，伊走下來看，看到被告從紅色車子
    走出來，伊躲在樹林裡，看到郭文杰穿著綠色內衣走在前面
    ，後面有一個比較年輕穿白色內衣，理小平頭很壯的男子走
    在後面，提著一袋修理水管工具，等他們走到水源地，郭文
    杰站在崁腳下面，理小平頭的年輕人爬上去，把伊裝的紅色
    軟管水管扯下來，這時伊就走出來，……，伊與郭文杰就開
    始發生口角爭執，後面理小平頭的就拿石頭砸我的頭，在爭
    執中我聽到有人說「呼你死」，……，石頭來砸伊頭的時候
    ，伊聽到的，之後伊就昏了，伊看到工人和郭文杰過來是下
    午1 點多。……爭吵約半個鐘頭，伊清醒報案大概是下午3
    、4 點，伊會清醒是我太太打電話給伊，電話聲音一直響伊
    才會清醒起來的，伊醒來頭昏昏的，想伊是在那邊，伊太太
    問我在那，伊說也不知道，伊太太知道伊在水源地就叫大兒
    子來找伊，伊打電話報案的時間就是伊醒來的時間。伊太太
    應該是當日下午3 點25分，伊打00000000是派出所電話，之
    前那一通是伊太太打給伊的云云（本院卷第53至55頁）。
  (4)若如證人謝進吉如於警詢、審理中所證稱係於當日下午1 時
    許發現被告郭文杰並與之發生爭吵約30分鐘後（證人謝進吉
    於審理中證稱爭吵時間約30分鐘，本院訴字卷第54頁反面）
    ，隨即遭受另名男子持石頭毆擊頭部昏迷，依此推算，證人
    謝進吉被石頭毆擊時間應係當日接近2 時許之前後時間，隨
    後即呈昏迷狀態，再依其審理中證述為其報案前一通其妻來
    電將其自昏迷中喚醒，證人謝進吉迄至清醒時報案時間為下
    午3 時32分2 秒（電話號碼：00000000號，結束時間下午3
    時36分12秒），則其妻來電喚醒證人謝進吉之該通電話之通
    話時間為該日下午3 時25分49秒（結束通話時間下午3 時26
    分19秒）之該通電話，此有其行動電話通聯資料在卷可稽（
    98年度偵字第15002 號卷第57頁反面），以證人謝進吉昏迷
    期間，理應無法使用其行動電話對外聯繫，然證人謝進吉於
    該日14時起迄至其妻來電喚醒證人謝進吉之該通電話即下午
    3 時25分49秒、清醒報案時間下午3 時32分2 秒，結束時間
    下午3 時36分12秒止，昏迷期間，理應無法使用其行動電話
    對外聯繫，其卻對外有多通電話聯繫（參照上述通話記錄）
    ，已與其上開行動電話通聯記錄有重大矛盾之處。若係如其
    於偵查中所證稱：被告郭文杰偕同另一名男子於該日下午時
    許至臺北縣三芝鄉興華村101 甲線5.6 公里溯溪而上1 公里
    處，其被石頭毆擊時間係當日下午3 、4 時許，而證人姚阿
    洲雖亦於偵查中稱：在97年9 月27日下午3 時見到被告郭文
    杰與另一名男子從該處水源地樹林走出，被告郭文杰之深紅
    色汽車停放在路邊云云，證人謝進吉審理中證稱其見到被告
    郭文杰與該名男子時，先與被告郭文杰爭吵時間約30分鐘，
    隨即遭受另名男子持石頭毆擊頭部昏迷，直至其妻於於當日
    下午3 時25分49秒來電將其自昏迷中喚醒，然而依上開通聯
    記錄顯示（98年度偵字第15002 號卷第57、58頁），證人謝
    進吉於當日下午下午3 時10分44秒時與其妻有近1 分鐘之通
    話（結束時間下午3 時11分36秒），其妻又於同日下午3 時
    25分49秒來電與謝進吉通話（結束時間下午3 時26分19秒，
    此通電話即謝進吉所稱被喚醒之來電），前後2 通電話通話
    之時間間隔僅約15分鐘，則證人謝進吉所述被害之經過，是
    否屬實，即非無疑。況且，被告郭文杰於警詢迭至偵、審中
    堅稱於98年9 月27日下午14時許至該處水源地，花費約30分
    鐘修繕完畢後，即離開該處等語（98年度偵字第15002 號卷
    第5 、16、39頁，本院審訴卷12頁反面、本院訴卷第16、17
    、63、64頁），所述到場時間，始終一致，本院審理中將臺
    北縣三芝鄉興華村車埕36─20號前路口監視器（證人謝警員
    詹坤樹證稱該路口監視器設於臺北縣三芝鄉興華村101 甲線
    3 公里處與案發之水源地僅相距約2 公里，且為往返必經之
    路，同本院卷第59頁反面）於98年9 月27日下午13時59分31
    秒畫面錄影光碟送請法務部調查局鑑定結果，雖因解析度不
    足等因素無法辨識該部紅色自小客車之車牌號碼，及本院審
    理時當庭勘驗同片光碟於同日14時32分02─03秒同路段南向
    錄影畫面，勘驗結果該部紅色自小客車無法辨識車牌號碼，
    但汽車大燈下、車牌兩側裝有霧燈等情，有法務部調查局99
    年12月8 日調科伍字第09900552160 號函及本院勘驗筆錄在
    卷可稽（本院訴字卷第36、38、60頁），依此二時段之該部
    紅色自小客車之前後車型外觀卻核與被告郭文杰所使用之該
    部ＥＺ─6679號自小客車前後車型外觀頗為相似（本院訴字
    卷第74頁），被告郭文杰此部分所辯，即非全屬不可採信。
    綜上，證人謝進吉所述被該名男子持石頭毆擊時間，係當日
    下午1 時許抑或下午3 、4 時許，前後所述已有近2 小時不
    符之差異，被告郭文杰果真當時確實在場與否，即有如上之
    疑竇。從而，證人謝進吉此部分所述被害經過之情節，存有
    重大之瑕疵，尚難遽予憑採。
  (四)按數行為人彼此間祇須具有犯意之聯絡，行為之分擔，既不
    問犯罪動機起於何人，亦不必每一階段犯行，均經參與。共
    同實行犯罪行為之人，在合同意思範圍內，各自分擔犯罪行
    為之一部，相互利用他人之行為，以達其犯罪之目的者，即
    應對於全部所發生之結果，共同負責；共同正犯間，非僅就
    其自己實行之行為負其責任，並在犯意聯絡之範圍內，對於
    他共同正犯所實行之行為，亦應共同負責；又共同正犯不限
    於事前有協議，即僅於行為當時有共同犯意之聯絡者亦屬之
    ，且表示之方法，不以明示通謀為必要，即相互間有默示之
    合致亦無不可，雖為共同正犯成立之要件，惟刑法之共同正
    犯，以共同實施構成犯罪事實之行為為成立要件，共犯相互
    間，若有共同實施犯罪行為之意思，雖祇分擔一部分行為，
    仍應就全部犯罪事實共同負責，惟其所為之一部行為，須為
    構成犯罪事實之內容，始有分擔實施可言；次按殺人罪，係
    以向被害人實施殺害為構成犯罪內容之行為，如於他人殺人
    之際，事前並無犯意聯絡，僅知情而在場，並未直接參與殺
    人之一部分行為，不能認為分擔殺人之部分工作而依共同正
    犯論罪（最高法院89年度台上字第2531號判決參照）。是以
    退萬步言，縱設若證人謝進吉指稱於98年9 月27日14、15時
    許，被告郭文杰與該名真實姓名年籍不詳之成年男子前往臺
    北縣三芝鄉興華村101 甲線5.6 公里溯溪而上1 公里水源處
    ，於被告郭文杰與謝進吉發生口角爭吵之際，該男子口呼「
    呼你死」後，隨即拾起地面之石塊，朝謝進吉頭部重擊，謝
    進吉當場失去意識昏厥在地，郭文杰與該男子見狀則自行離
    去，棄謝進吉於不顧等情節為真實。惟：
  (1)證人謝進吉於偵查中證稱：「當日下午3 點多，郭文杰帶一
    名工人帶工具上來要開始鋸水管，我就跟他吵了起來，我站
    在郭文杰對面，2 人相距約1 公尺，在罵的時候，他的工人
    從地上拿了1 個石頭往我的額頭打了下去，我就昏過去」等
    語（98年度偵字第15002號卷第38頁）。
  (2)其在本院審理時證稱：98年9 月27日伊從早上10點就開始等
    都沒有吃飯，等到下午1 點多聽到好像有車子上來的聲音，
    伊在水源地聽到車子關門聲，伊走下來看，看到被告從紅色
    車子走出來，伊躲在樹林裡，看到郭文杰穿著綠色內衣走在
    前面。後面有一個比較年輕穿白色內衣，理小平頭很壯的男
    子走在後面，提著一袋修理水管工具，伊等他們走到水源地
    ，郭文杰站在崁腳下面，理小平頭的年輕人爬上去，把伊裝
    的紅色軟管水管扯下來，這時伊就走出來，在崁腳與跟郭文
    杰理論、口角爭吵，後面理小平頭的就拿石頭砸我的頭，在
    爭執中伊聽到有人說「呼你死」……，應該是拿石頭的人喊
    「呼你死」。因為發生的太突然了，我沒辦法確定，石頭來
    砸伊頭的時候，伊聽到的，之後伊就昏了。……伊判斷石頭
    是現場撿的，因為現場也有石頭與砸伊的石頭相同。伊在和
    郭文杰爭吵中，沒有聽到郭文杰叫工人拿石頭砸伊，爭吵中
    郭文杰說叫伊「要注意點」，但有無動作伊沒有注意看。伊
    判斷認為是郭文杰和工人共謀拿石頭砸伊頭部，因為他是郭
    文杰的工人，如果事先沒有預謀，工人怎麼會動手，應該是
    有事先預謀如果有碰到伊就打。……伊與郭文杰口角時，那
    名工人是躲在伊後面偷打伊，不然以伊的身材不可能被他打
    （本院訴字第卷53至56頁）。
  (3)審酌證人謝進吉上開所述過程，98年9 月27日下午在臺北縣
    三芝鄉興華村101 甲線5.6 公里溯溪而上1 公里水源處，被
    告郭文杰與該名工人既然攜帶工具前往，並動手鋸水管，應
    係事前並不知悉謝進吉已在該水源處，被告郭文杰、該名工
    人與謝進吉顯為偶然相遇合，證人謝進吉所稱被告郭文杰與
    該名工人預先謀議對其著手殺人犯行云云，核屬主觀憶測之
    詞，否則被告郭文杰自可預先準備行兇利器，何須撿拾地上
    石頭作為殺人工具。再者，證人謝進吉一再堅稱係在其與被
    告郭文杰發生口角爭吵之際，該名工人突然持石頭敲擊其頭
    部，為突然之舉措動作等語，抑且，謝進吉與被告郭文杰相
    對面時，亦無聽聞、目見被告郭文杰以言詞或行為授意該名
    工人持石頭毆擊謝進吉頭部，則被告郭文杰於當下之時，於
    瞬息、剎那間，如何與該名工人有何犯意聯絡與行為分擔？
    公訴人並未舉出確切證據以佐其說，又依當時該名工人突然
    之動作，衡情，被告郭文杰亦無法及時有出手攔阻之動作，
    則或係該名工人獨自決意撿拾地上石頭以之毆擊謝進吉頭部
    ，亦非全無可能。自不得以被告郭文杰並未實施殺害為構成
    犯罪內容之行為，僅在場與謝進吉發生口角爭吵，或於被害
    人謝進吉受傷後，未予救治而自行離去，即遽以推斷被告郭
    文杰與該名工人間有犯意聯絡與行為分擔。
  (4)至於證人謝壽在雖於警、偵詢及審理中證稱於98年9 月27日
    下午與被告郭文杰偕前往臺北縣三芝鄉興華村101 甲線5.6
    公里溯溪而上1 公里處修理水管云云，然其證稱該日往返該
    處修理水管前後耗時1 小時云云（本院訴卷第57頁），與被
    告郭文杰所稱僅半小時而已，並不相符，詢問、製作謝壽在
    警詢筆錄之員警顏清雄於本院亦證述：謝壽在警詢陳述之案
    發時間（即98年9 月27日下午），係被告郭文杰在旁提示，
    在郭文杰未提示前，謝壽在不能肯定精確時間，只能講大約
    等語（訴字卷第59頁反面），證人謝壽在此部分證詞內容真
    實性，固屬存疑，然不得以被告此部分之反證不成立，持為
    推斷認定其涉有殺人犯罪之依據。
  (五)按刑事訴訟法第161 條第1 項規定：檢察官就被告犯罪事實
    ，應負舉證責任，並指出證明之方法。因此，檢察官對於起
    訴之犯罪事實，應負提出證據及說服之實質舉證責任。倘其
    所提出之證據，不足為被告有罪之積極證明，或其闡明之證
    明方法，無從說服法官以形成被告有罪之心證，基於無罪推
    定之原則，自應為被告無罪判決之諭知。檢察官未提出適合
    於證明犯罪事實之積極證據，並闡明其證據方法與待證事實
    之關係。本院對於卷內訴訟資料，逐一剖析，參互審酌，仍
    無從獲得被告郭文杰成立殺人未遂罪嫌之確切心證，既不能
    證明被告郭文杰犯罪，自應為無罪判決之諭知。
據上論斷，應依刑事訴訟法第301 條第1 項前段判決如主文。
本案經檢察官朱學瑛到庭執行職務。
中    華    民    國   100   年    2   月   24   日
                 刑事第二庭審判長法  官  黃潔茹
                                 法  官  李冠宜
                                 法  官  蔡明宏
以上正本證明與原本無異。
如不服本判決應於收受判決後10日內向本院提出上訴書狀，並應
敘述具體理由。其未敘述上訴理由者，應於上訴期間屆滿後20日
內向本院補提理由書（均須按他造當事人之人數附繕本）「切勿
逕送上級法院」
                                 書記官  夏珍珍
中    華    民    國   100   年    2   月   24   日